【裁判字號】    97,消債更,650
【裁判日期】    971231
【裁判案由】    更生事件
【裁判全文】
臺灣臺南地方法院民事裁定           97年度消債更字第650號
債  務  人  甲○○
代  理  人  莊美貴律師
上列當事人聲請消費者債務清理事件，本院裁定如下：
    主  文
聲請駁回。
聲請費用由聲請人負擔。
    理  由
一、按債務人與金融機構協商成立者，不得聲請更生或清算，但
    因不可歸責於己之事由，致履行顯有重大困難者，不在此限
    ；本條例施行前，債務人依金融主管機關協調成立之中華民
    國銀行公會會員辦理消費金融案件無擔保債務協商機制與金
    融機構成立之協商，準用前項之規定，消費者債務清理條例
    第151條第5項、第6項分別定有明文。又按聲請更生或清算
    不合程式或不備其他要件者，法院應以裁定駁回之，但其情
    形可以補正者，法院應定期間先命補正，復為同條例第8條
    所明定。
二、本件聲請意旨略以：聲請人即債務人甲○○每月薪資收入並
    不固定，目前約新臺幣（下同）22,666元，負債總額為
    1,619,859元，均為無擔保或無優先權之債務，名下並無其
    他財產，負債顯然超過資產甚多，已達不能清償債務或有不
    能清償之虞之程度。債務人雖曾於民國95年4月26日依照中
    華民國銀行公會會員辦理消費金融案件無擔保債務協商機制
    與各債權銀行成立協商，約定分80期，按月支付20,248元，
    至全部清償為止。然97年2月後，因公司調動工作地點，債
    務人業績下降，目前每月收入僅22,666元，扣除本人及二名
    扶養未成年子女之基本生活費用後，已所剩無幾，有不可歸
    責於債務人之事由，致履行之前與各債權銀行成立協商顯有
    重大困難。債務人僅係一般消費者，並未從事營業，復未經
    法院裁定開始清算程序或宣告破產，爰向本院聲請更生等語
    。
三、經查，本件債務人前於消費者債務清理條例施行前，依金融
    主管機關協調成立之中華民國銀行公會會員辦理消費金融案
    件無擔保債務協商機制與金融機構於95年4月26日成立協商
    ，當時債務人之無擔保債務總額為1,619,859元，雙方約定
    債務人每月應償還金額為20,248元，債務人自95年5月11日
    起開始繳款，至97年5月5日止，共繳款24期，計445, 456元
    ，且迄今為止並未毀諾仍繼續繳款；又債務人與債權銀行另
    行簽訂95年度銀行公會債務協商機制變更還款條件增補約據
    ，約定自97年8月起，還款期數自80期延長為150期，仍維持
    零利率，每月還款金額由20,248元調降為7,560元等情，有
    本院依職權向最大債權人台新銀行股份有限公司調取之債權
    分配明細表、協議書、無擔保債務還款計畫書以及債務人提
    出之95年度銀行公會債務協商機制變更還款條件增補約據等
    資料附卷可稽，並有債務人與台新銀行之民事陳報狀在卷足
    憑，堪信為真實。
四、債務人雖主張，其目前每月薪資加上獎金所得22,666元，扣
    除每月應還款金額20,248元後，僅剩餘約2,418元，根本無
    法維持債務人與子女之生活；嗣於債權銀行調降還款金額後
    ，復主張其自97年7月至97年10月間，除10月因週年慶收入
    較高外，每月薪資均在2至3萬不等，然其尚須負擔二名未成
    年子女之扶養費用，依每人最低生活費9,660元計算，生活
    費即高達28,980元，實難以支應生活所需，而有不可歸責於
    己致履行協商條件顯有重大困難之事由云云，惟查：
（一）按消費者債務清理條例第151條第5、6項規定：「債務人
      與金融機構協商成立者，不得聲請更生或清算。但因不可
      歸責於己之事由，致履行顯有重大困難者，不在此限。本
      條例施行前，債務人依金融主管機關協調成立之中華民國
      銀行公會會員，辦理消費金融案件無擔保債務協商機制與
      金融機構成立之協商，準用前項之規定。」所謂因不可歸
      責於己之事由，致履行顯有重大困難之情形，原則上，應
      係指債務人與最大債權金融機構協商成立後，債務人之經
      濟狀況、生活等客觀事實有顯著變動者而言，亦即債務清
      償方案成立後，固由債務人按其條件履行，惟須於其後發
      生情事變更，在清償期間因不可歸責於己之事由，而有收
      入或收益不如預期或支出增加之情形，致該還款方案履行
      困難甚或履行不能，始能聲請更生或清算。此項規定旨在
      避免債務人任意毀棄已成立之協商，濫用更生或清算之裁
      判上債務清理程序，況該債務清償方案係經當事人行使程
      序選擇權所為之債務清理契約，債務人自應受該還款協議
      所拘束。
（二）查債務人於95年4月26日與最大債權銀行成立協商後，約
      定每月償還20,248元，自95年5月11日第一次繳款，迄97
      年5月止，共繳納24期，計445,456元；而債務人現任職儀
      大股份有限公司擔任專櫃小姐，收入並不固定，95年收入
      268,540元，平均每月22,378元；96年收入403,024元，平
      均每月33,585元；97年依其提出薪資單、薪資轉帳存摺所
      示，97年1月起至97年10月止，每月薪資含獎金分別為
      36,593元、46,819元（應為60,449元，見本院卷第76頁、
      77頁）29,461元、22,666元、22,420元、23,464元、
      34,108元、28,899元、20,581元、47,543元（見本院卷第
      158頁至165頁），合計為326,184元，換算每月收入則應
      為32,618元（97年1月至10月薪資、獎金收入平均）；而
      債務人主張其因工作地點調動致收入降低乙節，並提出財
      產及收入狀況說明書、協議書、無擔保債務還款計畫、財
      政部臺灣省國稅局94年、95年、96年度綜合所得稅各類所
      得資料清單、96年度各類所得扣繳暨免扣繳憑單、薪資單
      、財政部臺灣省國稅財產歸屬資料清單、戶籍謄本、存摺
      、財團法人金融聯合徵信中心當事人查詢個人資料（信用
      報告）回覆書為證，並經本院依職權調取勞保局電子閘門
      查詢作業被保險人投保資料查詢、稅務電子閘門財產所得
      調件明細表、法務部健保資訊連結作業查明。惟比較上開
      債務人95年協商成立時與96、97年等年度之收入情形，債
      務人97年度1月至10月之收入為平均為32,618元，而96年
      度月平均收入則為33,585元，收入似有減少之情形；然若
      比較95年債務協商時之月平均收入22,378元，其目前之收
      入，則較債務協商時為高。從而，債務人主張於履行協商
      債務清償期間，其財產收入確有減少之情形，即難加以憑
      採。
（三）債務人固主張需負擔其個人與二名未成年子女扶養費各
      9,660 元，合計28,980元云云，惟查：
    1.債務人主張其每月支出家計費用13,500元等語，惟依內政
      部所公告97年度臺灣省低收入戶最低生活費用每人每月為
      9,829元，該生活費標準係按照政府最近一年平均每人消
      費支出（包括食品費、衣著鞋襪費、房租水電費、家居管
      理費、醫療保健費、交通通訊費、娛樂教育費及雜項支出
      ）百分之六十訂定，有內政部歷年最低生活費一覽表一份
      在卷可稽，又按債務人與金融機構之債權人成立協商後，
      即應本於債權契約，依誠實及信用之原則勉力履行之，是
      以，債務人在履行債務期間，須經歷經濟困苦之過程，其
      生活開銷理當予以節制，其生活更須儉樸，且適當控制其
      生活費用支出，以達成勉力履行債務，以符合公平正義及
      誠信原則，是認債務人每月必要生活費用（包含食、衣、
      住、行、強制性保險等）依上開標準以每月9,829元計算
      ，始屬合理。
    2.又審酌我國97年度最低生活費標準為每人9,829元，有上
      開歷年最低生活費一覽表在卷足佐，而上開生活費標準係
      按照政府公布最近一年平均每人消費支出（包含食品費、
      衣著鞋襪費、房租水電費、家居管理費、醫療保健費、交
      通通訊費、娛樂教育費及雜項支出）百分之六十訂定，故
      成人部分之基本生活費用依此標準計算，雖屬適當，然未
      成年子女既係依附於父母提供之住所共同生活，且其日常
      生活較為單純，是其基本生活費用當與成人之基本生活費
      用不同（如房租費、家居管理費等費用項目即非未成年子
      女基本生活所需費用項目），因之未成年子女基本生活費
      用應參酌96年度每人免稅額77,000元計算每人每月基本生
      活所需6,416元為適當。又聲請人雖已離婚，依法仍應與
      前配偶共同分擔未成年子女之扶養費，故每一未成年子女
      每月扶養費由二人分擔後，為3, 208元（計算式：77,000
      ÷2＝38,500；38,500÷12＝3,208）。查聲請人育有二名
      未成年子女，揆諸前開說明，每月扶養費用為6,416元（
      計算式：3,208×2＝6,416），始屬合理。是依此計算，
      債務人及其未成年子女每人每月基本生活費用合計約
      16,245 元（計算式：9,829＋3,208×2＝16,245）。是債
      務人主張，需負擔其個人與二名未成年子女扶養費合計
      28,980 元云云，均難憑採。
    3.債務人另主張尚有勞保基金九十五年被保險人紓困貸款
      27,512元未清償、97年10月7日以保險單向台灣郵政股份
      有限公司借款18,000元，以及向其妹妹乙○○借款支應日
      常生活所需云云。惟查上開紓困貸款每月應支付約3,487
      元（見本院卷第85頁至88頁），以債務人自陳之貸款餘額
      27,512元計算，尚約有9期須支付，又縱加上前揭保單借
      款18,000元，依債務人目前收支情形，及每月還款金額已
      經降低之情形觀之，債務人應足以支應。此外，債務人所
      稱向其妹妹乙○○借款乙節，然查，其於聲請本件更生時
      並未將其妹妹乙○○列為債權人，嗣後亦未能提出借貸之
      憑據，甚至借貸金額亦未提出，本院自無從加以審酌。據
      上，債務人上開主張均無從為其有何不可歸責於己之事由
      ，致履行協商顯有重大困難之有利認定。
（四）據上所述，債務人目前平均每月收入仍有32,618元，扣除
      債務人每月生活必要費用9,829元以及二名未成年子女之
      扶養費6,416元後，尚有16,373元可供運用；亦即，債務
      人月收入平均雖為32,618元，惟仍足履行債務人依債務協
      商約定每月應償還之款項7,560元。從而，是債務人主張
      其因公司調動工作地點，導致業績下降，每月收入扣除必
      要支出後，已無法支付依債務協商約定每月應償還之
      7,560 元，係因不可歸責於己之事由，致履行上開協商顯
      有重大困難云云，自不足採。
（五）綜上，債務人於履行協商債務清償期間，其財產收入仍足
      以支付應償還之協商金額7,560元，其家庭支出又無增加
      之情況下，已難謂債務人有何履行顯有重大困難之情事存
      在，且參互前述債務人收入及固定生活必要支出以觀，並
      無不能清償或不能清償之虞至為明確。又債務人所提出之
      證據，亦不足以證明其確有因不可歸責於己之事由致履行
      顯有重大困難之情形，自與消費者債務清理條例第151條
      第5項之要件，顯有未合。
五、末按債務清償方案既係經當事人於本條例施行前行使選擇權
    所合意成立之債權契約，債務人自應受該成立之契約所拘束
    ，如認該協商成立之清償方案其後有不適當履行之情形，仍
    應誠實面對債務，再循本條例所定之協商機制，誠意向債權
    人協商謀求更合理之清償方案，而非輕率毀諾，逕為聲請更
    生清理程序。查債務人既於本條例施行前與債權人台新銀行
    成立協商，每月償20,248元，且已依協商方案履行；於有履
    行不便之情形發生後，亦與本件最大債權銀行台新銀行達成
    變更還款條件之協商約定，亦即在維持零利率之條件下，延
    長還款期數及降低還款金額。經審酌債務人目前收入支出之
    情形，其與債權銀行重新協商，訂定適當可行之清償方案，
    實符合本條例兼顧保障債權人公平受償及重建復甦債務人經
    濟生活之立法目的。
六、綜上所述，本院綜合前述債務人財產收入及固定生活必要支
    出以觀，債務人於96年12月間毀諾前後，並無有何不可歸責
    於己之事由，致履行顯有重大困難之情事存在，即與消費者
    債務清理條例第151條第5項所規定：不可歸責於己之事由及
    履行顯然有重大困難之要件，均有未合。從而，債務人於消
    費者債務清理條例施行前，既已與金融機構之債權人依金融
    主管機關協調成立之中華民國銀行公會會員辦理消費金融案
    件無擔保債務協商機制成立協商，嗣後並變更還款期數與金
    額更為優惠之協商約定，其聲請更生，顯然違背前揭條例第
    151條第6項準用同條第5項前段之規定，且上開欠缺又屬無
    從補正，自應予駁回其更生之聲請，爰裁定如主文。
中    華    民    國    97    年    12    月    31    日
                  民事第二庭    法      官  張麗娟
上為正本係照原本作成。
如不服本裁定，應於裁定送達後10日內，以書狀向本院提出抗告
，並繳納抗告費新臺幣1千元。
中    華    民    國    97    年    12    月    31    日
                                書  記  官  楊宗倫


司法院資訊處製作；財團法人民間司法改革基金會備份。
